【裁判字號】    99,訴,202
【裁判日期】    990729
【裁判案由】    償還公費
【裁判全文】
高雄高等行政法院判決
                                       99年度訴字第202號
                                 民國99年7月15日辯論終結
原      告  海軍軍官學校
代  表  人  甲○○  校長
訴訟代理人  鍾義  律師
被      告  乙○○○○○○○○○○
上列當事人間償還公費事件，原告提起行政訴訟，本院判決如下
︰
    主  文
被告應給付原告新臺幣564,094元及自民國99年4月24日起至清償
日止，按年息百分之5計算之利息。
訴訟費用由被告負擔。
    事實及理由
一、程序事項︰
    被告經合法通知，無正當理由而未於言詞辯論期日到場，核
    無行政訴訟法第218條準用民事訴訟法第386條各款所列情形
    ，爰依原告之聲請，由其一造辯論而為判決。
二、事實概要︰
    緣被告係於民國90年8月13日志願就讀原告學校專科92年班
    ，於92年6月27日畢業，其間受領津貼、主副食費、服裝費
    、教育訓練費等公費共計812,348元。被告自原告學校專科
    畢業後，即分發任用擔任海軍中尉，而依「90年度軍事學校
    正期班、專科班聯合招考新生簡章」規定，被告畢業後應服
    常備軍官現役6年，惟被告於93年度考績列為丙等，考核不
    適服現役，經海軍總司令部（現海軍司令部）於95年4月16
    日核令予以退伍。計被告僅服役1年9月19日（以22個月計）
    ，尚有4年4月8日之現役未滿（以50個月計），依「軍事學
    校預備學校軍費生公費待遇津貼發給及賠償辦法」規定，應
    按尚未服滿現役最少年限之比例，賠償所受領之公費待遇及
    津貼，合應賠償564,094元（計算式50÷72＝69.44％，812,
    348×69.44％＝564,094元）。原告經以存證信函催告被告
    償還未果，乃提起本件行政訴訟。
三、本件原告主張：
（一）人民與中央或地方機關間，因公法上原因發生財產上給付
      ，得提起給付訴訟，行政訴訟法第8條第1項定有明文。又
      按「軍費生畢業任官後，因年度考績丙上以下或個人因素
      1次受記大過2次以上，經人事評審會考核不適服現役，予
      以退伍，致未服滿招生簡章所定之現役最少年限者，應依
      尚未服滿現役最少年限之比例，賠償所受領之公費待遇及
      津貼。」「依前條賠償公費待遇及津貼，其範圍如下：一
      、公費待遇：就已撥付之全部數額計算。但服裝費依實際
      領用給與品種數量，照原製時之新品規定價格折算之。如
      為貸與品，按規定收繳，倘有欠繳者，照原製時之新品規
      定價格折算之。二、津貼：就已發給之全部數額計算。前
      項賠償範圍，應扣除得折抵常備兵役期之入伍及軍事訓練
      時間所受領之公費待遇及津貼。」93年7月27日修正軍事
      學校預備學校軍費生公費待遇津貼發給及賠償辦法第9條
      第3項、第10條定有明文。前揭辦法係國防部依軍事教育
      條例第17條第2項及第18條第2項規定訂定，並報請行政院
      核定，自得予以適用。
（二）原告依國防部94年1月24日睦睽字第0940000378號令頒「
      軍事學校預備學校軍費生賠償公費待遇及津貼作業要點」
      肆、一般事項第3條及國防部海軍司令部「軍事學校軍費
      生異業任官人員，未服滿現役最少年限賠償公費待遇及津
      貼作業規定」，由原告為追償單位；原告於96年11月2日
      以高雄海軍官校郵局第129號存證信函催告被告償還公費
      ，惟被告均置之不理，至今仍未償還等語，並聲明求為判
      決被告應給付原告564,094元，及自起訴狀繕本送達翌日
      起至清償日止，按年息百分之5計算之利息。
四、被告未於言詞辯論期日到場，亦未提出書狀為聲明或陳述。
五、茲就原告主張論述如下：
（一）按人民與中央或地方機關間，因公法上原因發生財產上給
      付，得提起給付訴訟，行政訴訟法第8條第1項定有明文。
      又「軍費生畢業任官後，因年度考績丙上以下或個人因素
      1次受記大過2次以上，經人事評審會考核不適服現役，予
      以退伍，致未服滿招生簡章所定之現役最少年限者，應依
      尚未服滿現役最少年限之比例，賠償所受領之公費待遇及
      津貼。」「依前條賠償公費待遇及津貼，其範圍如下：1
      、公費待遇：就已撥付之全部數額計算。但服裝費依實際
      領用給與品種數量，照原製時之新品規定價格折算之。如
      為貸與品，按規定收繳，倘有欠繳者，照原製時之新品規
      定價格折算之。2、津貼：就已發給之全部數額計算。前
      項賠償範圍，應扣除得折抵常備兵役期之入伍及軍事訓練
      時間所受領之公費待遇及津貼。」津貼發給及賠償辦法第
      9條第3項、第10條定有明文。查該辦法係國防部依軍事教
      育條例第17條第2項及第18條第2項規定訂定，並報請行政
      院核定，本院自得予以適用。
（二）次按「行政機關基於其法定職權，為達特定之行政上目的
      ，於不違反法律規定之前提下，自得與人民約定提供某種
      給付，並使接受給付者負合理之負擔或其他公法上對待給
      付之義務，而成立行政契約關係。」業經司法院釋字第34
      8號解釋理由書闡釋在案。國軍各軍事學校招考入學之學
      生可享受公費及軍（士）官養成教育，於畢業後取得軍（
      士）官任用資格，惟學生在校期間如遭退學或開除學籍者
      ，應賠償其在校期間之費用，國防部就有關之賠償事宜訂
      有「國軍各軍事學校退學開除學生賠償費用辦法」（前開
      辦法於88年6月9日修正為「國軍各軍事學校轉學退學開除
      學生賠償費用辦法」），該辦法係主管機關為確保國家培
      養軍事人才之目的及財政支出之合理性而訂立，作為與自
      願接受公費軍事教育學生訂立行政契約之準據，核與法律
      強制或禁止規定無違，自得作為入學公費生與軍校間成立
      行政契約之內容。嗣國防部於88年7月14日制定軍事教育
      條例，並於92年2月6日修正，其中第17條第2項及第18條
      第2項規定，明文授權國防部就軍事學校及預備學校之學
      員生公費待遇及津貼發給條件、基準、程序、受領年限、
      應履行義務及其他應遵行事項、違反之賠償事由、範圍、
      程序、分期賠償及免予賠償條件等相關事項擬訂辦法，報
      請行政院核定之。故國防部於93年7月27日以國防部制剴
      字第0930000789號令將「國軍各軍事學校轉學退學開除學
      生賠償費用辦法」修正名稱為「軍事學校預備學校軍費生
      公費待遇津貼發給及賠償辦法」，並自發布日施行，則津
      貼發給及賠償辦法即與上開賠償費用辦法具有同一性。準
      此，國軍各軍事學校於甄試學生之招生簡章上，既已分別
      載明應履行義務及違反之賠償事由、範圍等，應依照上開
      賠償費用辦法規定辦理賠償在校期間各項費用，則上開賠
      償費用辦法即成為契約之內容，訂約當事人均負有履行契
      約之義務，並不因其修正名稱為「軍事學校預備學校軍費
      生公費待遇津貼發給及賠償辦法」而有不同。
（三）原告主張之事實，業據提出國防部海軍司令部95年6月9日
      海理字第0950003268號令暨未服役最少年限應賠償公費待
      遇及津貼計算表、90年度軍事學校正期班、專科班聯合招
      考新生簡章、94年4月份軍官退伍除役名冊、軍事學校預
      備學校軍費生公費待遇津貼發給及賠償辦法、軍事學校預
      備學校軍費生賠償公費待遇及津貼作業要點、軍事學校軍
      費生畢業任官人員，未服滿現役最少年限賠償公費待遇及
      津貼作業規定及存證信函影本等附卷可證。被告經合法通
      知未到場，亦未提出任何書狀以供憑參，堪信原告主張為
      真實。又按行政契約，本法未規定者，準用民法相關之規
      定，行政程序法第149條定有明文。而依民法第233條第1
      項前段及第203條規定：遲延之債務，以支付金錢為標的
      者，債權人得請求依法定利率計算之遲延利息；應付利息
      之債務，其利率未經約定，亦無法律可據者，週年利率為
      百分之5。綜上所述，原告請求被告給付原告564,094元，
      及自起訴狀繕本送達翌日（99年4月24日）起至清償日止
      ，按年息百分之5計算之利息，為有理由，應予准許。
六、據上論結，本件原告之訴為有理由，依行政訴訟法第98條第
    1項前段、第218條、民事訴訟法第385條第1項前段，判決如
    主文。
中    華    民    國    99    年    7     月    29    日

            高雄高等行政法院第二庭
                        審判長法官  江  幸  垠
                              法官  簡  慧  娟
                              法官  吳  永  宋
以上正本係照原本作成。
如不服本判決，應於判決送達後20日內向本院提出上訴書狀，其
未表明上訴理由者，應於提起上訴後20日內向本院提出上訴理由
書（須按對造人數附繕本）；如於本判決宣示或公告後送達前提
起上訴者，應於判決送達後20日內補提上訴理由書（須附繕本）
。未表明上訴理由者，逕以裁定駁回。
中    華    民    國    99    年    7     月    29    日

                            書記官  李  昱

司法院資訊處製作；財團法人民間司法改革基金會備份。
